臺灣板橋地方法院交通事件裁定　　　　100年度交聲字第468號
原處分機關　交通部公路總局臺北區監理所板橋監理站
聲明異議人
即受處分人　謝境祥
上列受處分人因違反道路交通管理處罰條例案件，不服交通部公
路總局臺北區監理所板橋監理站中華民國100 年1 月14日所為之
板監裁字第裁41-C00000000號處分（原舉發通知單號：中華民國
99年8 月2 日北縣警交大字第C00000000 號），聲明異議，本院
裁定如下：
    主  文
原處分關於罰鍰新臺幣肆萬伍仟元部分撤銷；前開撤銷部分，發
回原處分機關另為適法辦理。
其餘部分駁回。
    理  由
一、原處分意旨以：異議人即受處分人謝境祥於民國（下同）99
    年8 月2 日22時30分許，騎乘車牌號碼J6Q-366 號普通重型
    機車，行經臺北縣中和市（現改制為「新北市中和區」，以
    下均同）莒光路與國光街口處【本院按：舉發單原載為「中
    和市莒光、民享」，然依本院查得此案經該管檢察官所為緩
    起訴處分書之載述，本案為警查悉其酒駕事實之地點係「莒
    光路與國光街口處」，又據本院查列如上地點前後道路全景
    之e 政府網站電子地圖資料表（http://map.www.gov.tw/）
    ，可知異議人酒後駕車為警攔查舉發之違規地點，適為前述
    莒光路與國光街、民享街86巷之交岔路口，爰依緩起訴處分
    書所稱意旨，將本件違規地點予以更正如上，附此敘明】，
    為警攔查並給予其漱口、休息15分鐘以上後，於同日22時46
    分許，對異議人實施酒精呼氣測試，測得其吐氣所含酒精濃
    度數值達每公升0.62毫克（mg/L），因此查知其酒後駕車之
    違規事實，經臺北縣政府（現改制為「新北市政府」，下述
    者均同）警察局中和第二分局國光派出所員警填單當場舉發
    ，並由在場之異議人簽收。案經原查獲警察機關移請犯罪偵
    查之臺灣板橋地方法院檢察署與道路交通裁罰之原處分機關
    ，分依刑事法律及行政法律各為偵查、裁處；嗣原處分機關
    依本案之舉發單、酒精測定紀錄表、執行緩起訴處分命令通
    知書、臺灣板橋地方法院檢察署函文等事證，認定異議人確
    有「汽車駕駛人酒精濃度超過規定標準（0.55以上）」之事
    實，依據道路交通管理處罰條例第35條第1 項第1 款、第68
    條第2 項前段、第24條第1 項第2 款【原處分未記載「第1
    項第2 款」】等規定，裁決罰鍰新臺幣（下同）4 萬5 千元
    、記違規點數5 點，並應接受道路交通安全講習之各內容。
二、異議人聲明不服意旨略以：異議人因上開酒駕事實，業經檢
    察官為緩起訴處分，並向國庫支付4 萬5 千元，基於一事不
    二罰原則，監理所不應再裁決繳納罰鍰4 萬5 千元，請撤銷
    原處分等語。
三、按汽車駕駛人飲用酒類或其他類似物後其吐氣所含酒精濃度
    超過每公升0.25毫克或血液中酒精濃度超過百分之0.05以上
    者，不得駕車，道路交通安全規則第114 條第2 款定有明文
    。又汽車駕駛人，駕駛汽車經測試檢定有酒精濃度超過規定
    標準者，處1 萬5 千元以上6 萬元以下罰鍰。而領有汽車駕
    駛執照之汽車駕駛人，除駕駛聯結車、大客車、大貨車外之
    非其駕駛執照種類之車輛，違反本條例及道路交通安全規則
    之規定，應受吊扣駕駛執照情形時，無因而肇事致人受傷或
    重傷者，記違規點數5 點。汽車駕駛人，有駕駛汽車經測試
    檢定有酒精濃度超過規定標準者，應接受道路交通安全講習
    ，道路交通管理處罰條例第35條第1 項第1 款、第68條第2
    項前段、第24條第1 項第2 款分別規定明確。
四、經查：
(一)、按酒後駕車之一交通違規行為，依道路交通管理處罰條例第
    35條所定有關處罰效果即罰鍰、吊扣駕駛執照與施以道路交
    通安全講習等，以及對於道路交通管理處罰條例因已修正刪
    除受吊扣駕駛執照處分，吊扣各級駕駛執照之規定，為利道
    路監理主管機關明確汽車駕駛人於駕駛非其駕駛執照種類之
    車輛，違反應受吊扣駕駛執照之處分處理，並兼顧前揭條例
    立法意旨，有於99年5 月5 日修正公布、同年9 月1 日施行
    之道路交通管理處罰條例第68條第2 項規定，增設得緩即予
    吊扣而採記違規點數及駕駛人仍無改正猶再犯違規之應併原
    吊扣處罰之制度適用，核與該交通違規行為是否存在，兩者
    均無從分離，是法院於辦理上開酒後駕車違規之聲明異議事
    件，應先確定異議人是否確有該交通違規行為事實，再決定
    原處分機關所適用之法律有無錯誤。從而，異議人於聲明異
    議狀雖僅記載就裁決罰鍰部分聲明異議，其餘部分並未提及
    ，惟該記違規點數5 點與施以道路交通安全講習等各部分，
    核與異議人上述酒後駕車之交通違規行為是否存在，本無從
    分離，法院即應予一併審查，合先敘明。
(二)、查本件異議人有於飲酒後駕駛車牌號碼J6Q-366 號普通重型
    機車，於前開時、地經警攔查並測得其呼氣所含酒精濃度達
    每公升0.62毫克，為警填單舉發酒後駕車違規之事實，此據
    異議人是認在卷（參卷附100 年2 月10日聲明異議狀記載）
    ，並有99年8 月2 日臺北縣政府警察局北縣警交大字第C000
    00000 號舉發違反道路交通管理事件通知單、99年8 月2 日
    22時46分酒精測定紀錄表各1 件附卷可稽。又原處分機關依
    道路交通管理處罰條例第35條第1 項第1 款規定，裁處罰鍰
    4 萬5 千元、記違規點數5 點，並接受道路交通安全講習，
    同有原處分機關100 年1 月14日板監裁字第裁41-C00000000
    號裁決書在卷足憑。其次，異議人因首開同一行為，涉犯刑
    法第185 條之3 違背安全駕駛公共危險罪嫌，經臺灣板橋地
    方法院檢察署檢察官偵查後，作成99年8 月10日99年度速偵
    字第4990號緩起訴處分，緩起訴期間為1 年，並命異議人應
    提供50小時之義務勞務，嗣職權聲請再議後，為臺灣高等法
    院檢察署於99年9 月2 日以99年度上職議字第11655 號駁回
    再議而生形式確定力，其緩起訴期間自99年9 月2 日起算迄
    於100 年9 月1 日始屆滿一節，亦有本院查得前開緩起訴處
    分書、再議處分書及臺灣高等法院被告前案紀錄表，與原處
    分機關隨本案檢送之臺灣板橋地方法院檢察署99年9 月23日
    板檢玉銅99緩4002字第350956號函暨執行緩起訴處分命令通
    知書等各在卷足考。是上揭情節，均值堪信為真實，異議人
    有首開「酒後駕車（酒測值為每公升0.62毫克）」之違規行
    為，其事證亦屬積極明確。
(三)、細究異議人如上「酒後駕車」之一行為，核係同時觸犯刑事
    法律（刑法第185 條之3 之服用酒類不能安全駕駛動力交通
    工具而駕駛罪）及違反行政法上義務之規定（道路交通管理
    處罰條例第35條第1 項第1 款），則本案應予說明者，在於
    行為人因一行為同時觸犯刑事法律及違反道路交通管理處罰
    條例此一行政法上義務之規定時，有關刑事法律處罰與行政
    罰之競合關係？又，交通監理主管機關對此類交通違規事件
    ，應如何處理？茲將本裁定立論分述如下：
１、按道路交通管理處罰條例所規定罰鍰、吊扣（銷）駕駛執照
    或汽（機）車牌照以及記違規點數等處罰，皆係交通監理主
    管機關基於行政機關地位，對行為人違反秩序行為之裁罰性
    行政處分（司法院大法官釋字第418 號解釋理由書參照），
    質言之，此係行政機關（交通監理主管機關）就行為人違反
    該條例規定行政法上義務之特定具體事件（交通違規）所為
    之行政行為，且對外直接發生公法上之法律效果。故交通違
    規裁罰處分，既為行政罰之一種，且具有行政處分性質，是
    以，監理機關對行為人之交通違規予以裁罰，除依行政罰法
    第1 條前段規定適用行政罰法外，該裁罰處分之作成，並應
    符合行政程序法第92條所定行政處分之要件，並應遵循行政
    法上之一般法律原理原則，始得謂為一合法有效之行政裁罰
    處分。
２、又按行政罰法第26條第1 項規定：「一行為同時觸犯刑事法
    律及違反行政法上義務規定者，依刑事法律處罰之。但其行
    為應處以其他種類行政罰或得沒入之物而未經法院宣告沒收
    者，亦得裁處之。」，此規定乃揭櫫「一行為不二罰」原則
    ，其立法理由之說明在於，行為人因一行為同時觸犯刑事法
    律及違反行政法上義務規定，由於刑罰與行政罰同屬對不法
    行為之制裁，而刑罰之懲罰作用較強，故依刑事法律處罰，
    即足資警惕者，實無一事二罰再處行政罰之罰鍰處分必要；
    次者，刑事法律處罰，由法院依法定程序為之，與行政罰由
    行政機關以行政程序進行，較符合正當法律程序，應予優先
    適用；至罰鍰以外之沒入或其他種類行政罰，因兼具維護公
    共秩序之作用，為達行政目的，行政機關仍得併予裁處。易
    言之，關於行政罰與刑罰之區別，重點在於二者皆係對於違
    反行政法上義務之行為予以處罰，其處罰之目的與本質並無
    不同，僅為處罰程度之輕重有別。故汽車駕駛人因酒後駕車
    之行為，如同時觸犯刑法第185 條之3 之公共危險罪及違反
    道路交通管理處罰條例第35條第1 項第1 款之行政法上義務
    時，該管道路交通監理機關除依行政罰法第26條第1 項但書
    規定，處以其他種類行政罰外，有關行政罰鍰部分，則應依
    行政罰法第26條、第32條第1 項與道路交通管理處罰條例第
    10條等規定，將行為人涉及刑事法律部分移送該管司法機關
    處理。至案件經移送該管司法機關後，其處理情形有二：一
    為該管檢察官偵查後認其犯罪嫌疑重大，向該管法院提起公
    訴，或依與起訴具同一效力之聲請簡易處刑程序，向法院聲
    請簡易判決處刑，經法院依刑事法律判處其罪刑施以處罰，
    此時，受刑事處罰之行為人應適用行政罰法第26條第1 項規
    定，除該行為應處以其他種類行政罰或得沒入之物而未經法
    院宣告沒收，行政機關得併予裁罰外，不得對行為人之同一
    行為，再為行政罰鍰處分；另一則係該行為經移送司法機關
    後，由檢察官為不起訴處分或法院為無罪、免訴、不受理、
    不付審理（少年事件）之裁判確定，於此種情形，行政機關
    對該行為再予裁處，尚無一事二罰疑慮，自得依違反行政法
    上義務之規定裁處（併參行政罰法第26條第2 項暨其立法理
    由說明），亦即行政機關對於曾經移送之該案件，倘符合行
    政罰之要件時，其自檢察官為不起訴處分或法院為無罪、免
    訴、不受理、不付審理之裁判確定日起，仍具有該案件之行
    政罰裁處權，得依違反行政法上義務規定進行裁處（行政罰
    法第27條第3 項參照）。
３、質言之，汽車駕駛人因酒後駕車案件，同時觸犯刑法第185
    條之3 公共危險罪者，道路交通主管機關除依上開行政罰法
    第26條第1 項但書規定，處以其他種類行政罰外，關於行政
    罰鍰部分，自應依行政罰法第26條、道路交通管理處罰條例
    第10條等規定移送地方法院檢察署處理，其後非有行政罰法
    第26條第2 項所定不起訴等事由，不得裁處行為人罰鍰。而
    前述行政罰法第26條第2 項雖以：應受行政罰之行為，如經
    不起訴處分或為無罪、免訴、不受理、不付審理之裁判確定
    ，得另為裁決處罰，未明文包括緩起訴處分在內，但考其緩
    起訴處分之性質，實屬於附條件之便宜不起訴處分，而於緩
    起訴之條件成就後，始發生如同確定不起訴處分之禁止再訴
    效力，故於緩起訴之猶豫期間屆滿，復未經撤銷緩起訴時，
    緩起訴即發生如同確定之不起訴處分之效力，此時，行為人
    已經終局的不受刑事法律追訴處罰，該緩起訴處分方具有實
    質之禁止再訴之確定力，原處分機關於此時再為裁決，行為
    人始無同時遭到行政處罰及刑事訴追之危險。
４、繼以，按緩起訴期間內有下列情形之一者，檢察官得依職權
    或依告訴人之聲請撤銷原處分，繼續偵查或起訴：(1)、於期
    間內故意更犯有期徒刑以上刑之罪，經檢察官提起公訴者；
    (2)、緩起訴前，因故意犯他罪，而在緩起訴期間內受有期徒
    刑以上刑之宣告者；(3)、違背第253 條之2 第1 項各款之應
    遵守或履行事項者，刑事訴訟法第253 條之3 第1 項定有明
    文。據上可知，經檢察官為「緩起訴」處分後，於「緩起訴
    」之猶豫期間內，最終是否會被檢察官提起公訴，仍懸而未
    定，亦即「緩起訴」處分於猶豫期間內尚未具有實質確定力
    ，故檢察官於緩起訴期間內，猶可對被告為繼續觀察，如被
    告顯無反省惕勵之情或根本欠缺反省惕勵能力，檢察官仍得
    依職權或依告訴人之聲請，將被告「緩起訴」處分撤銷，益
    徵緩起訴處分與不起訴處分之性質並非全然一致。綜據前旨
    ，行為人因酒後駕車之同一案件，同時違反刑事法律及行政
    法律，於該管檢察官依刑事法律所為之緩起訴處分尚未屆滿
    並生有實質確定力前，行為人仍有受刑事訴追之風險，此際
    ，原處分機關尚不得依法逕予裁決行政罰鍰，否則將可能致
    使行為人受有「一事二罰」之重大不利益，自與前揭行政罰
    法第26條規定本旨有違。
(四)、承上，異議人因首開酒後駕車之同一行為，經檢察官作成緩
    起訴處分，並未命其應向公庫或指定之公益團體、地方自治
    團體捐款，均詳如前述，則異議人辯稱伊有向國庫繳付4 萬
    5 千元一節，顯與客觀事實不符，自不足採信；然而，異議
    人所受如上緩起訴處分，自99年9 月2 日起算至100 年9 月
    1 日始屆滿，現仍在緩起訴期間內，尚未具禁止再訴之實質
    確定力，亦同前說明，準此，原處分機關對於本案有關行政
    罰鍰部分，依行政罰法第26條規定，自應於異議人所受旨揭
    緩起訴處分期間屆滿未經撤銷而具備實質確定力後，方得就
    首開「酒後駕車」同一事實，另為裁處。其次，關於記違規
    點數5 點之處分，核屬罰鍰以外之其他種類行政罰，原處分
    機關自得依法裁處之，不受異議人行為應依刑事法律處罰之
    限制。再，原裁決對異議人裁處應施以道安講習部分，是查
    ，異議人就同一事件，經臺灣板橋地方法院檢察署檢察官作
    成99年度速偵字第4990號緩起訴處分，觀諸其旨，亦未命異
    議人須接受交通安全講習，而上揭原處分機關裁決異議人應
    接受交通安全講習之裁罰性不利處分，本係兼具維護公共交
    通秩序之作用，即得依行政罰法第26條第1 項但書規定併予
    裁決。
(五)、續以，本件異議人謝境祥違規酒後騎乘機車，復又屬領有小
    型車駕駛執照而駕駛普通重型機車，此參原處分機關於100
    年2 月14日查列異議人之機車與汽車駕照基本資料表甚明，
    是其除應成立旨揭道路交通管理處罰條例第35條第1 項第1
    款之違規外，復構成同條例第22條第1 項第4 款關於不依其
    駕駛執照車級種類而駕車之交通違規，本均應處罰。惟按一
    行為違反數個行政法上義務規定而應處罰鍰者，依法定罰鍰
    額最高之規定裁處，行政罰法第24條第1 項前段定有明文。
    是異議人既係以一駕車行為，同時觸犯上述二項交通違規，
    依法自應從一重處罰之；而首揭道路交通管理處罰條例第35
    條第1 項所定之罰鍰額為1 萬5 千元以上6 萬元以下，異議
    人另所違反之同條例第22條第1 項第4 款規定之罰鍰額至多
    則係3 千6 百元，故本件應從一重即該條例第35條第1 項第
    1 款處罰即為已足，併此敘明。
(六)、綜據前論，本件異議人確有道路交通管理處罰條例第35條第
    1 項第1 款所定之交通違規行為，惟原處分機關漏未斟酌旨
    揭行政罰法第26條、刑事訴訟法第253 條之1 、第253 條之
    2 等規定所具法律立意與目的，而於異議人所受如上緩起訴
    處分僅具形式確定力，現仍在緩起訴期間內尚未屆滿之時日
    ，即對異議人遽予裁處罰鍰4 萬5 千元，原處分有關前開行
    政罰鍰部分，容有未洽；異議人就此提出不服聲明，其所憑
    事由乃自陳伊有向國庫支付4 萬5 千元一事，雖屬無據，又
    未及指陳如上情詞，然而，原處分機關所為裁決罰鍰4 萬5
    千元部分，既具有如上重大疵議，仍應由本院撤銷此部分，
    並發回原處分機關另為適法辦理。此外，原處分機關併依道
    路交通管理處罰條例第68條第2 項前段、第24條第1 項第2
    款，同時裁處記違規點數5 點、施以道路交通安全講習等各
    部分，則均屬行政罰法第26條第1 項但書及同法第2 條第1
    款所稱之其他種類行政罰，復兼具維護公共秩序之作用，為
    達此行政目的，尚無違反一事不二罰原則。從而，應認原處
    分機關裁決異議人罰緩4 萬5 千元部分，應予撤銷且發回原
    處分機關另行處理；其餘部分則均予駁回。
五、據上論斷，應依道路交通事件處理辦法第18條、第19條，裁
    定如主文。
中    華    民    國   100    年    3     月    11    日
                       交通法庭法  官   黎錦福
上列正本證明與原本無異。
如不服本裁定，應於裁定送達後5 日內敘明抗告理由，向本院提
出抗告狀。
                               書記官   蔡麗春
中    華    民    國   100    年    3     月    11    日